【裁判字號】    99,監宣,83
【裁判日期】    990618
【裁判案由】    監護宣告
【裁判全文】
臺灣桃園地方法院民事裁定            99年度監宣字第83號
聲  請  人  丙○○
相  對  人  甲○○
關  係  人  乙○○
上聲請人聲請監護宣告事件，本院裁定如下：
    主  文
宣告甲○○（男，民國○○年○月○○日生，身分證統一編號：Ｚ0000
00000號）為受輔助宣告之人。
選定乙○○（男，身分證統一編號：Ｚ000000000號）為受輔助宣
告之人之輔助人。
指定丙○○（女，身分證統一編號：Ｚ000000000號）為會同開具
財產清冊之人。
聲請程序費用由受監護宣告人甲○○負擔。
    理    由
一、按法院對於監護宣告之聲請，認為未達因精神障礙或其他心
    智缺陷，致不能為意思表示或受意思表示，或不能辨識其意
    思表示之效果之程度者，得依第15條之1第1項規定，為輔助
    之宣告。對於因精神障礙或其他心智缺陷，致其為意思表示
    或受意思表示，或辨識其意思表示效果之能力，顯有不足者
    ，法院得因本人、配偶、四親等內之親屬、最近一年有同居
    事實之其他親屬、檢察官、主管機關或社會福利機構之聲請
    ，為輔助之宣告。民法第14條第1、3項及第15條之1定有明
    文。次按法院為監護之宣告時，應依職權就配偶、四親等內
    之親屬、最近1年有同居事實之其他親屬、主管機關、社會
    福利機構或其他適當之人選定1人或數人為監護人，並同時
    指定會同開具財產清冊之人。法院為前項選定及指定前，得
    命主管機關或社會福利機構進行訪視，提出調查報告及建議
    。監護之聲請人或利害關係人亦得提出相關資料或證據，供
    法院斟酌。法院選定監護人時，應依受監護宣告之人之最佳
    利益，優先考量受監護宣告之人之意見，審酌一切情狀，並
    注意下列事項：(一)受監護宣告之人之身心狀態與生活及財產
    狀況。(二)受監護宣告之人與其配偶、子女或其他共同生活之
    人間之情感狀況。(三)監護人之職業、經歷、意見及其與受監
    護宣告之人之利害關係。(四)法人為監護人時，其事業之種類
    與內容，法人及其代表人與受監護宣告之人之利害關係。民
    法第1111條、第1111條之1分別定有明文。次按受輔助宣告
    之人，應置輔助人。輔助人及有關輔助之職務，準用上開規
    定，同法第1113條復另有明文。又民事訴訟法第604條第1項
    規定，監護宣告之裁定，應同時選定監護人及指定會同開具
    財產清冊之人，並附理由。上開規定，於輔助宣告聲請事件
    準用之，民事訴訟法第624條之1第3項亦定有明文。
二、本件聲請意旨略以：聲請人丙○○之繼子即相對人甲○○，
    於82年10月5日因發燒過度，雖送醫診治但不見起色，近日
    甚且已因精神障礙或其他心智缺陷，致不能為意思表示或受
    意思表示，或不能辨識其意思表示之效果，有殘障手冊可證
    ，為此依法聲請鈞院准予對相對人為監護宣告，並指定乙○○為相對人之監護人暨指定丙○○為會同開具財產清冊之人
    等語。
三、經查，聲請人表示聲請此案目的係因相對人之父親過世，為
    方便照顧而為聲請。經本院於鑑定機關即迎旭診所鑑定醫師
    邱瑞祥前訊問相對人，相對人就詢問答稱：「（指聲請人，
    她係何人？）媽媽，喃喃自語不停。」，「（有無工作？）
    沒有。」「（會不會自己買食物？）沒錢。」；另訊據鑑定
    人邱瑞祥醫師稱以：相對人為中度智障，應為心神耗弱，其
    餘詳如鑑定報告等語（參見本院99年4月14日訊問筆錄）。
    復參酌迎旭醫院出具精神鑑定報告書略以：范員（即相對人
    ）出生後發育大致正常。然小學時因一場持續高燒，導致後
    來智力明顯受損，且合併重複癲癇發作。民國82年即領有中
    度智障殘障手冊。學歷為高中啟智班畢業。范員未婚，有一
    姐一弟，生母於范員很小時即已離家失聯。父親再娶。范員
    長期有癲癇病史，近年規則服藥控制。民國99年初，范員父
    親過世，由繼母及弟弟提出監護宣告之聲請。99年4月14日
    根據親自診視個案及家屬描述，范員可自由行走，但個人衛
    生不佳，可自行進食三餐。范員意識清楚。外觀髒亂。注意
    力尚可。態度可部分合作。表情幼稚常傻笑。對問話經常是
    答非所問，且口齒不清。行為顯幼稚。思考內容貧乏。無明
    顯知覺異常。判斷力不佳。無身體抱怨、病識感。定向感方
    面，可正確指認每位家人及親戚。顯示其認知功能已中度受
    損，處理個人事務之能力不佳。精神狀態已達精神耗弱之程
    度。鑑定結果：范員目前因心智缺陷，致其為意思表示、受
    意思表示、辨識意思表示效果之能力顯有不足，亦即過去所
    謂已達到「精神耗弱」之程度等語，有該診所99年4月15日
    迎旭祥監宣字第9935號函及檢附之精神鑑定報告書在卷可稽
    。本院認相對人因精神障礙或其他心智缺陷，致其為意思表
    示或受意思表示，或辨識其意思表示效果之能力顯有不足，
    爰依民法第14條第3項之規定，宣告相對人甲○○為受輔助
    宣告之人。
三、次查，本件經本院依職權囑託桃園縣政府對聲請人進行訪視
    結果略以：聲請人為相對人之繼母，聲請人原欲擔任相對人
    之監護人，並由相對人之弟擔任會同開具財產清冊之人，但
    因聲請人為相對人之繼母，雙方之間亦無辦理收養手續，本
    案參酌相對人之弟工作收入之穩定性以及與相對人之親屬關
    係，為維護相對人之最佳權益，故擬依據民法第1111條監護
    人之順序及選定，建議擬由相對人之弟擔任相對人之監護人
    ，並由聲請人擔任會同開具財產清冊之人。相對人之弟表示
    相對人就讀國小階段時，因發燒過度導致智能受損；相對人
    目前領有智能障礙中度之身障手冊。相對人除有智能方面之
    問題外亦患有癲癇，目前就診及服藥之狀況皆穩定。社工員
    到宅訪視時，相對人剛至公園返家，對於社工員之問話皆呈
    現沒有聽見之行為反應，但對於相對人之弟之詢問或規勸即
    會回應及遵守。聲請人表示其與相對人之父雖於93年才登記
    結婚，但其與相對人之父交往已近20年之久，且其自相對人
    年幼時，即為相對人之實際主要照顧者，平日有關相對人之
    三餐照料以及處理生活等事宜，多由聲請人協助陪同並照顧
    相對人，兩人互動緊密。相對人目前名下之身障津貼以及重
    要物品（郵局存簿等）皆由聲請人保管；聲請人原欲擔任相
    對人之監護人，但經社工員說明有關監護人之順序及選定之
    相關事宜後，聲請人可擔任會同開具財產清冊之人，相對人
    之弟亦表示同意由聲請人擔任會同開具財產清冊之人；聲請
    人雖僅有國小畢業，但對於動產及不動產等相關知識亦尚有
    概略性之瞭解，故由聲請人擔任會同開具財產清冊之人應無
    不妥之處。相對人之弟與相對人從小共同居住至今，且自相
    對人之父過世後，有關相對人之相關支出費用，多由相對人
    之弟協助支付；相對人之弟雖忙於工作，但仍會主動關心相
    對人之生活或就醫概況；相對人之弟原欲擔任會同開具財產
    清冊之人，但經社工員說明有關監護人之順序及選定之相關
    事宜後，相對人之弟即表示可以且願意擔任相對人之監護人
    ，並同意由聲請人擔任會同開具財產清冊之人；相對人之弟
    為相對人四親等內之親屬，且目前有關相對人之生活開銷及
    就醫等費用多由相對人之弟協助支付，故由相對人之弟擔任
    西對人之監護人應無不妥之處。建議：據相對人目前之身心
    狀況顯示，相對人恐難以維護其之最佳利益，且相對人之弟
    亦為穩定相對人居住之穩定性，故提出此申請；因聲請人為
    相對人之繼母，相對人之父已過世，相對人與聲請人雙方之
    間亦無辦理收養手續，本案參酌相對人之弟工作收入之穩定
    性以及與相對人之親屬關係，為維護相對人之最佳權益，本
    案建請法官參酌各面向之評估，且輔以民法第1111條監護人
    之順序及選定，建議擬由相對人之弟（乙○○）擔任相對人
    之監護人，以維護相對人之最佳利益，並由聲請人（丙○○
    ）擔任會同開具財產清冊之人等語，有桃園縣政府99年5月
    11日府社助字第0990177110號函暨監護宣告訪視報告附卷可
    參。本院審酌關係人即相對人之弟弟乙○○，既為相對人之
    手足，而相對人又無其他親屬可依，則以其等之關係密切，
    認由其擔任相對人之輔助人，應屬符合相對人之最佳利益，
    爰依前揭規定選定乙○○為相對人之輔助人。又聲請人為相
    對人實際生活的主要照顧者，當能善盡監督相對人之財產狀
    況，併依前揭規定指定聲請人丙○○為會同開具財產清冊之
    人。
四、依民事訴訟法第608條第1項、第624條之1裁定如主文。
中    華    民    國    99    年    6    月  18      日
                  家事法庭法  官  陳添喜
以上正本係照原本作成。
如對本裁定抗告須於裁定送達後10日內向本院提出抗告狀（應附
繕本），並應繳納抗告費新台幣1,000 元。
中    華    民    國    99    年    6    月    18  日
                          書記官  楊慧伶

司法院資訊處製作；財團法人民間司法改革基金會備份。
